臺灣板橋地方法院刑事簡易判決　　　　　99年度簡字第5259號
聲　請　人　臺灣板橋地方法院檢察署檢察官
被　　　告　趙政和
選任辯護人　蔡瑞麟律師
上列被告因偽造文書等案件，經檢察官聲請以簡易判決處刑（98
年度偵續一字第83號），本院判決如下：
    主  文
趙政和連續行使業務上登載不實文書，足以生損害於公眾及他人
，處有期徒刑肆月，如易科罰金，以銀元佰元即新臺幣玖佰元
折算壹日。減為有期徒刑貳月，如易科罰金，以銀元佰元即新
臺幣玖佰元折算壹日。
    事實及理由
一、犯罪事實：被告趙政和自民國92年6 月起至94年12月5 日止
    ，擔任址設新北市○○區○○路二段99號4 樓「臺北縣公寓
    大廈管理維護商業同業公會」（下稱公寓大廈同業公會）之
    總幹事，負責開會、製作會議紀錄、審核會員入會資格、開
    立會員證書及比價證書等業務，詎其明知鴻銳公寓大廈管理
    維護股份有限公司（下稱鴻銳公司）並未檢附公司營利事業
    登記證等證明文件以申請入會，亦未依規定繳納會費，不得
    發予會員證書及比價證書，竟受鴻銳公司負責人鄧雲結之請
    託，基於行使業務上登載不實文書之概括犯意，先於93年9
    月29日，指示業務上受其指揮，並無獨立決策職權之助理陳
    奕靜，在上開公會辦公室內，將鴻銳公司業於93年9 月29日
    加入該公會之不實事項，登載於該公會（93）北縣公商證字
    第93055 號會員證書內，再傳真予鴻銳公司實際負責人鄧雲
    結而行使之；復於94年2 月25日，明知鴻銳公司仍未依規定
    繳納會費，且入會申請書亦未蓋用公司大小章，不具取得會
    員證書、比價證書之資格，仍承前概括犯意，指示受其指揮
    之助理陳奕靜，在上址辦公室內，製作內容不實之鴻銳公司
    於94年2 月25日加入公會之94年度會員證書及比價證書，再
    當場交予鄧雲結而行使之，均足以生損害於公寓大廈同業公
    會對於會員入會管理之正確性及社會大眾對於公寓大廈管理
    維護商業公會會員資格認識之正確性。
二、訊據被告趙政和矢口否認有前開行使業務上登載不實之犯行
    ，辯稱：93年9 月29日那次，是鴻銳公司的負責人鄧雲結跟
    我說想要加入我們公會，請我幫忙，我就指示陳奕靜傳真一
    份空白的會員證書樣本給鄧雲結參考，我不知道陳奕靜會做
    一份真的有流水號的會員證書傳真給鄧雲結；而且事後我發
    現這件事情，還有請陳奕靜打了一份函件要寄給鴻銳公司以
    註銷其會員資格，但這份函件理事長李偉鳴一直未予批示。
    此外，檢察官所指我於94年2 月25日發給鴻銳公司會員證書
    及比價證書的事情，根本就沒有這件事情，我對此事毫無所
    悉云云。
三、經查：
    (一)本件鴻銳公司於93年度並未繳納上開公寓大廈同業公會之
      會費；另該公司於94年2 月25日亦未繳納會費，係遲至94
      年7 月始繳納會費，嗣後亦未補繳93年度或94年2 月份至
      7 月份之會費，鴻銳公司係遲至94年7 月份始繳納會費等
      情，為被告所不爭執，亦據證人陳奕靜、李偉鳴、鄧雲結
      等人證述明確，互核相符，並有台北縣公寓大廈管理維護
      商業同業公會收據及存摺內頁影本各一份在卷可參（見98
      年度偵續一字第83號卷第28－29頁）。是以鴻銳公司於檢
      察官所指93年9 月29日、94年2 月25日因並未繳納會費，
      應不符加入上開公會會員之資格，故上開記載鴻銳公司於
      93年9 月29日入會之會員證書及記載其於94年2 月25日入
      會之會員證書及比價證書，均屬業務上登載不實之文書一
      節，首堪認屬實在。
    (二)被告於93年9 月29日指示陳奕靜傳真予鴻銳公司鄧雲結之
      會員證書，係正式之會員證書影本，而非草稿或樣本一節
      ，業據證人陳奕靜於本院訊問時證稱：我自93年起擔任前
      開公會之助理，93年9 月29日我有傳真一份93055 號會員
      證書到鴻銳公司，是總幹事即被告交待我這麼做的，我們
      公會的證書是A3大小，被告指示我縮印成A4再傳真過去，
      這是一份正式的會員證書，我們公會沒有會員證書樣本或
      草稿這類文件；當時被告是口頭指示我要做這一份鴻銳公
      司的會員證書，原本我們公會的證書一次都是發兩份，一
      份會員證書，一份比價證書，會員證書只需要公司地址及
      負責人姓名即可，但比價證書還要有公司的營業資料，93
      年9 月當時我根本就沒有鴻銳公司的營業資料，所以只能
      做會員證書。94年2 月時，鴻銳公司的鄧雲結有來公會要
      申請入會，那一次被告也指示我把上開93年度的會員證書
      正本交給鄧雲結帶走等語，甚為明確（見本院卷第47－49
      頁）。核與證人鄧雲結於本院訊問中證稱：我在94年初是
      鴻銳公司的負責人，之前登記的負責人是我前妻張雅慧，
      但業務也是我負責，93年9 月29日鴻銳公司並沒有加入臺
      北縣公寓大廈管理維護商業同業公會，但我有想要加入，
      也有請被告幫忙，被告就傳真一份會員證書給我，是真正
      的證書，不是草稿範本，我之所有沒有交會費就取得會員
      證書，是因為我請被告幫忙。傳真的證書影本我也可以在
      業務上使用，不一定要用正本，93年這一次我取得的會員
      證書傳真，我只有使用一次，是拿去競標管委會的工作等
      語相符（見本院卷第43－45頁）。此外，依卷附上開鴻銳
      公司93年度會員證書影本觀之（見同上偵續一卷第16頁）
      ，確已明確記載鴻銳公司之名稱、地址、負責人、證書之
      有效日期、文號、發證日期等資料，並蓋用上開公會及理
      事長之印文，自屬正式之會員證書無疑。另前揭鴻銳公司
      93年度93055 號會員證書之發給，確有登載於上開公會之
      發文簿內，且該發文簿係依日期先後順序連續登載，可信
      性甚高等情，亦有上開發文簿影本一份在卷可考（見本院
      卷第71頁）。綜上事證，此部分事實已甚明確。
    (三)至被告雖否認於94年2 月25日曾指示陳奕靜制作鴻銳公司
      之會員證書及比價證書並發給鴻銳公司之負責人鄧雲結一
      事，惟查：證人陳奕靜於本院訊問中已證稱：94年2 月間
      ，鄧雲結有到我們公會來填寫資料加入公會，當天被告也
      在場，當天我們有發給鄧雲結鴻銳公司的會員證書及比價
      證書，是被告指示我這麼做的；當時鄧雲結沒有帶入會費
      及會費，也沒帶公司的大小章來蓋，但我們公會仍然發給
      他鴻銳公司的會員證書及比價證書，當時被告執意要將證
      書發給鄧雲結，我只是助理，也不能說什麼；後來鴻銳公
      司又有補一份有蓋章的入會申請書，之前2 月填寫的那一
      份就被撕掉了，在我認知中，鴻銳公司7 月份才算備齊資
      料並繳清費用正式入會，但我們在7 月份之後並沒有再發
      一份會員證書給鴻銳公司，因為早在2 月份時就已經發給
      他了等語，甚為明確（見本院卷第48－49、153 、181 頁
      ）；核與證人鄧雲結於本院訊問中證稱：94年2 月我們鴻
      銳公司有取得公會的會員證書及比價證書，是我本人到公
      會填寫資料，當場請被告把證書給我，我現場就拿到會員
      證書及比價證書，當時被告與陳奕靜都在場，我當場有請
      被告幫忙；但會費我後來忘了繳，一直到94年7 月才繳等
      語相符（見本院卷第44－46、179 －180 頁）。且前揭公
      會於94年2 月25日發給鴻銳公司第94051 、94052 號會員
      證書及比價證書一節，亦登載於該公會之發文簿，該發文
      簿之內容係依日期先後順序連接記載，應無事後臨訟偽造
      之可能，亦有該發文簿記錄一份在卷可考（見本院卷第77
      頁），益徵證人陳奕靜、鄧雲結前揭證述非虛，應堪採信
      。
    (四)再查，93、94年間，臺北縣公寓大廈管理維護商業同業公
      會之入會方式，係由申請者備妥申請證件，並繳納會費後
      ，由總幹事即被告加以審查，審查通過者即得先由總幹事
      即被告指示受其指揮之助理即證人陳奕靜製作會員證書及
      比價證書發給申請人，事後再於當月份或次月份之理事會
      開會正式審查並予追認會員資格，並由理事長當場頒發會
      旗、會牌及紀念品予與會之新會員，而上開理事會之開會
      資料準備及會議紀錄均由總幹事即被告負責；另鴻銳公司
      於93年間並未經理事會開會追認其會員資格，於94年度則
      係於8 月份所召開之理事會始追認其會員資格等情，業據
      證人即上開公會之理事長李偉鳴及證人陳奕靜於本院訊問
      中證述明確，互核相符（見本院卷第123 －126 、152 －
      155 頁）；且有臺北縣公寓大廈管理維護商業同業公會94
      年8 月16日第一屆第廿一次理、監事聯席會議紀錄一份在
      卷可查（見本院卷第131 －132 頁），自堪認屬實在。是
      以本件被告既身為前開公會之總幹事，負責理事會會議資
      料之準備及紀錄，則其對於鴻銳公司之入會案並未排入93
      年度或94年2 、3 月之理事會開會議程，自然知之甚詳；
      另其於安排前揭94年8 月份理事會開會事宜時，對於該次
      會期中提案討論之鴻銳公司入會事宜，亦應有準備該公司
      之入會相關資料以備審查，則被告對於鴻銳公司之會員證
      書所載入會時間為94年2 月15日，而非94年7 、8 月間之
      日期一事，實無由諉稱不知。從而，本件被告再辯稱其對
      於94年2 月15日發給鴻銳公司會員證書及比價證書之事毫
      無所悉云云，顯難採信。
    (五)復查，被告雖辯稱其本人以為93年9 月間傳真給鄧雲結之
      會員證書係範本，並非正本云云，惟被告自承其於93年10
      月6日 曾指示陳奕靜製作（93）北縣公行字第93058 號函
      ，其主旨為：「本會93年9 月29日電傳（93）北縣公商證
      字第93055 號會員證書乙種，著予註銷。請查照！」，說
      明為「一、台端於93年9 月29日以『鴻銳公寓大廈管理維
      護股份有限公司』申請本會會員證書乙節，核予手續欠完
      整，原旨發予證書乙種即予註銷。二、檢附申請書乙份，
      敬請即依規定重行申請為荷！」，受文者為「鄧雲結先生
      」，此有上開函件影本一份在卷可考（見本院卷第20頁）
      ，此節亦經證人陳奕靜證述在卷，尚堪採信。是以依上述
      函文內容以觀，被告顯然明知其於93年9 月29日傳真予鄧
      雲結之會員證書係屬正本，並非範本，否則無效力之範本
      有何註銷之必要？而範本又何來會員證書之流水編號？
    (六)至被告另辯稱其於93年10月6 日已製作上開註銷鴻銳公司
      會員資格之函件，並向理事長李偉鳴報告前情，當時理事
      長之妻張雪娥亦在場，對此事均屬知情並同意，足證其主
      觀上並無業務上登載不實之犯意云云。惟查，上開公會（
      93）北縣公行字第93058 號函由被告交待證人陳奕靜繕打
      後，並未送經理事長李偉鳴核批，亦未對外發文，此節為
      被告所不爭執，亦據證人陳奕靜、李偉鳴證述明確，互核
      相符，是以上開函件草稿之存在尚不足證明證人李偉鳴對
      此事確屬知情。另證人張雪娥亦證稱其本人並未曾聽聞被
      告向李偉鳴報告前揭鴻銳公司入會之事甚明（見本院卷第
      150 －151 頁）。綜上，本件被告前開所辯，自不足採信
      。
    (七)綜上所述，被告所辯與前揭客觀事證不符，悖於常情，尚
      無可採。本件事證明確，被告犯行堪予認定。
四、查被告行為後，刑法業於94年2 月2 日修正公布，95年7 月
    1 日起施行，其中與本件有關部分之第2 條、第56條、第41
    條均業已修正。按「行為後法律有變更者，適用行為時之法
    律，但行為後之法律有利於行為人者，適用最有利於行為人
    之法律」，修正後刑法第2 條第1 項定有明文。此條規定係
    規範行為後法律變更所生新舊法比較適用之準據法，本身尚
    無新舊法比較之問題，於新法施行後，應一律適用新法第2
    條第1 項之規定，為「從舊從輕」之比較，先予敘明，再按
    本次法律變更，比較時應就罪刑有關之共犯、未遂犯、想像
    競合犯、牽連犯、連續犯、結合犯，以及累犯加重、自首減
    輕暨其他法定加減原因（如身分加減）與加減例等一切情形
    ，綜其全部罪刑之結果而為比較（最高法院95年5 月23日95
    年度第8 次刑事庭會議決議參照）。茲就本件新舊法比較結
    果敘述如下：
    (一)被告行為後，刑法第56條連續犯之規定，業於94年1 月7
      日修正公布刪除，並於95年7 月1 日施行，則被告之犯行
      ，因行為後新法業已刪除連續犯之規定，此刪除雖非犯罪
      構成要件之變更，但顯已影響行為人刑罰之法律效果，自
      屬法律有變更，依新法第2 條第1 項規定，比較新、舊法
      之結果，以舊法得論以一罪之規定較有利於被告。
    (二)又被告行為後，刑法第41條亦已修正，原刑法第41條第1
      項前段規定：「犯最重本刑為五年以下有期徒刑以下之刑
      之罪，而受六個月以下有期徒刑或拘役之宣告，因身體、
      教育、職業、家庭之關係或其他正當事由，執行顯有困難
      者，得以1 元以上3 元以下折算一日，易科罰金。」，另
      被告行為時之易科罰金折算標準，依修正前罰金罰鍰提高
      標準條例第2 條前段（現已刪除）之規定，就其原定數額
      提高為100 倍折算1 日，則被告行為時之易科罰金折算標
      準，應以銀元100 元至300 元折算1 日，經折算為新臺幣
      後，係以新臺幣300 元至900 元折算為1 日。惟95年7 月
      1 日修正公布施行之刑法第41條第1 項前段則規定：「犯
      最重本刑為5 年以下有期徒刑以下之刑之罪，而受6 個月
      以下有期徒刑或拘役之宣告者，得以新臺幣1 千元、2 千
      元或3 千元折算1 日，易科罰金。」比較修正前後之易科
      罰金折算標準，以95年7 月1 日修正公布施行前之規定，
      較有利於被告。
    (三)綜上整體比較之結果，以舊法有利於被告，依新刑法第2
      條第1 項前段之規定，自應適用被告行為時之舊法處斷。
五、核被告所為，係犯刑法第216 條、第215 條之行使業務上登
    載不實文書罪，其登載不實之低度行為應為行使之高度行為
    所吸收，不另論罪。又其先後二次犯行，時間緊接，犯罪構
    成要件相同，顯係基於概括之犯意反覆為之，應依修正前刑
    法第56條連續犯之規定論以一罪並加重其刑。爰審酌被告身
    為前開公會之總幹事，本應守法行事，詎捨此不為，僅因鄧
    雲結之請託，即違反規定擅自發給鴻銳公司會員證書及比價
    證書，其犯罪之動機、手段、目的均非可取，所為有害於該
    公會對會員管理之正確性，亦使社會大眾誤認鴻銳公司為合
    法之公會會員，所生危害非輕，且犯後仍飾詞否認犯行，態
    度不佳等一切情狀，量處如主文所示之刑，並依修正前刑法
    第41條第1 項前段之規定諭知易科罰金之折算標準，以資懲
    儆。又被告本件犯罪時間，係在96年4 月24日前，合於中華
    民國九十六年罪犯減刑條例所定得予減刑之規定，應依同條
    例第2 條第1 項第3 款之規定減其刑為二分之一；又其所犯
    為最重本刑5 年以下有期徒刑之罪，經減刑為6 月以下有期
    徒刑，依同條例第9 條之規定，應併諭知易科罰金之折算標
    準，爰再依修正前刑法第41條第1 項前段之規定諭知易科罰
    金之折算標準。
五、依刑事訴訟法第449 條第1 項前段、第3 項、第454 條第2
    項，刑法第2 條第1 項前段、第216 條、第215 條、修正前
    刑法第56條、第41條第1 項前段，刑法施行法第1 條之1 ，
    中華民國九十六年罪犯減刑條例第2 條第1 項第3 款、第7
    條、第9 條，廢止前罰金罰鍰提高標準條例第2 條，現行法
    規所定貨幣單位折算新臺幣條例第2 條，逕以簡易判決處刑
    如主文。
六、如不服本判決，得自收受送達之日起10日內向本院提出上訴
    狀，上訴於本院第二審合議庭（須附繕本）。
中    華    民    國   100    年    2     月    21    日
                  刑事第二十二庭  法  官  許映鈞
上列正本證明與原本無異。
                                  書記官  翁淑婷
中    華    民    國   100    年    2     月    21    日
附錄本案論罪科刑法條全文：
中華民國刑法第215條
從事業務之人，明知為不實之事項，而登載於其業務上作成之文
書，足以生損害於公眾或他人者，處 3 年以下有期徒刑、拘役
或 5 百元以下罰金。
中華民國刑法第216條
行使第 210 條至第 215 條之文書者，依偽造、變造文書或登載
不實事項或使登載不實事項之規定處斷。